【裁判字號】    98,聲再,131
【裁判日期】    981203
【裁判案由】    侵占等
【裁判全文】
臺灣高等法院臺南分院刑事裁定         98年度聲再字第131號
聲  請  人  甲○○
                      之1
上列聲請人因聲請再審案件，對於本院98年度上易字第717號中
華民國98年10月27日第二審所為判決（第一審案號：臺灣臺南地
方法院98年度易字第744號；起訴案號：臺灣臺南地方法院檢察
署98年度營偵字第585號），聲請再審，本院裁定如下：
    主  文
再審之聲請駁回。
    理  由
一、聲請再審意旨略以：
  (一)原判決以聲請人明知假扣押擔保金新臺幣（以下同）十萬元
    係告訴人邱秀環提供，而非聲請人所有，先謊報由彭大勇律
    師執有之提存書遺失，聲請人進而加以提領，用以養護照料
    兒子林嘉德，顯將持有邱秀環財物占為己有，有侵占意圖及
    偽造文書犯行，故駁回聲請人之上訴。惟本件提存金十萬元
    ，提存人為林嘉德，林嘉德之法定代理人為被告甲○○，提
    存時間為93年12月10日。另取回提存物之聲請人為林嘉德，
    被告則為其監護人。臺灣臺南地方法院交付被告取回之擔保
    金並非現金，係票號0000000，到期日97年9月25日，指名林
    嘉德具領、禁止背書轉讓之國庫支票。該支票形式上已非告
    訴人邱秀環之物，被告未將國庫支票交付邱秀環，亦不該當
    於侵占罪。況提存金之取回權利人於本案為林嘉德，而被告
    為林嘉德之監護人，自可本於監護人職權，代為領受十萬元
    提存金縱提存金實際由邱秀環提供，提存金之法定權利人為
    林嘉德，須由被告以監護人身分向法院請求始得領取，然後
    再存入林嘉德戶頭兌領，告訴人邱秀環並非權利人，告訴人
    並無請求法院交付之權利。是被告所領取者並非法院原應交
    付告訴人之物，則被告領取後，未再交付告訴人，僅生告訴
    人另行依借貸、不當得利、無因管理等民事法律關係，請求
    被告交付之糾葛，非屬刑事犯罪。原判決就上開重要證物漏
    未審酌，致誤以為領取為現金，被告侵占之現金十萬元為告
    訴人之物，影響犯罪成立與否，自應更為審判。
  (二)被告於子林嘉德受重傷後，無法籌措擔保金十萬元，有向兩
    名子女林嘉真、林嘉慧透露，由兩名子女去與邱秀環交涉，
    最後由邱秀環與林嘉慧前去彭大勇律師處繳納費用，被告本
    人並未與邱秀環接洽。被告認為告訴人為林嘉德之親生母親
    ，既願拿出十萬元之擔保金，即是同意借款之意。故被告另
    案入獄之前，即先透過林嘉真返還5萬元，並請邱秀環簽切
    結書，但切結書遭林嘉真遺失，此由告訴人邱秀環於原審之
    證述：「我女兒林嘉真有拿5萬元給我說是假扣押5萬元，但
    我有跟我女兒說之前甲○○有跟我借3萬元，不能這樣算，
    我女兒說拿去不然就算了，後來我有把5萬元收下。」「問
    ：拿5萬元給你時，有無拿切結書給你簽？答：有。問：切
    結書裡面內容為何？答：好像是林榮竹假扣押還欠5萬元。
    」「問：5萬元是何時還？答：甲○○要入獄之前。」是以
    於被告97年7月辦理取回提存金程序前，確已清償邱秀環5萬
    元，尚欠5萬元則被告主觀認為邱秀環之提供擔保金為借貸
    關係，被告自有權利自行領取擔保金，事後雖因故無法順利
    再清償5萬元，亦屬民事債務問題，並無侵占之犯意。另被
    告於97年間辦理領回程序，提存所要求須提供林嘉德之印鑑
    證明，因林嘉德從未申請印鑑卡，被告乃與邱秀環於7月29
    日同往將軍鄉戶政事務所辦理，顯見甲○○並未隱匿自己要
    取回提存金之事實，而邱秀環亦未阻止，甚至配合，被告自
    有認為可自行領回之權利，而無侵占之犯意。
  (三)依告訴人所稱先取得提存書影本，96年即將提存書之正本取
    回。則原判決認定97年8月12日被告明知提存書原本由彭大
    勇律師執有，卻謊報遺失，顯與證人證述相悖，更與事實不
    符。又依證人邱秀環、林嘉慧證述，提存係邱秀環與林嘉慧
    前往律師處接洽，另依彭大勇律師之證述，彭大勇律師未肯
    定被告知悉有提存書原本在彭大勇律師處。況事實上也未在
    彭大勇律師處，97年間被告顯不可能知道彭大勇律師處有提
    存書原本而加以謊報遺失。再者，97年9月27日被告為領回
    提存金而會同邱秀環辦理林嘉德印鑑證明書時，邱秀環亦未
    告知提存書已由其執有，被告於8月12日申報遺失顯無謊報
    之故意。被告確不知道97年辦理取回時不知道提存書在告訴
    人邱秀環住處，並無謊報使公務員登載不實之故意。原判決
    漏未審酌，自有重為審判之必要。爰依刑事訴訟法第421條
    、第427條規定，提起本件再審之訴云云。
二、經查：
  (一)檢察官以聲請人甲○○與邱秀環前為夫妻，於91年間離婚，
    甲○○為雙方所生之子林嘉德之監護人，林嘉德於93年9月6
    日因發生車禍重傷成植物人，遂由甲○○於93年11月18日委
    任彭大勇律師向對造林榮竹提起刑事告訴及刑事附帶民事侵
    權行為損害賠償之訴訟，於該訴訟前為防止林榮竹脫產，並
    同時委由彭大勇律師向臺灣臺南地方法院聲請對林榮竹為假
    扣押程序，經該院於93年12月1日，以93年度裁全字第5091
    號裁定債權人林嘉德以10萬元為債務人林榮竹供擔保後得對
    債務人之財產在100萬元之範圍內予以假扣押，斯時甲○○
    因無資金可提出供擔保，明知該10萬元假扣押擔保金係由邱
    秀環所出資，且同意由彭大勇律師事務所助理李培瑜（原名
    李雅惠）向同院辦理提存後所取得之提存書（93年度存字第
    2650號），放置在彭大勇律師事務所保管，俟能領回擔保金
    時，須雙方出面以甲○○名義領回，並將之返還予邱秀環。
    詎甲○○竟基於使公務員登載不實之犯意，於林嘉德與林榮
    竹之訴訟和解後（臺灣高等法院臺南分院95年度重上字第30
    號和解筆錄），為領取系爭擔保金，明知原提存書並未遺失
    而由彭大勇律師事務所保管中，竟於97年8月12日具狀向同
    院謊稱原提存書不慎遺失而聲請公告，於登報公告遺失之聲
    明後，使不知情之承辦人康濟媛登載在其職務上所掌之公文
    書而通知甲○○於97年9月25日悉數領回。甲○○於領取上
    開10萬元之擔保金後，另意圖為自己不法之所有，將之侵占
    入己，供作林嘉德之養護照料費用。嗣因邱秀環缺錢欲取回
    所出資之10萬元，發現已遭甲○○領走，始知悉上情。因認
    被告甲○○涉有刑法第214條使公務員登載不實罪、第335條
    第1項侵占罪嫌，爰依法提起公訴。經臺灣臺南地方法院以9
    8年度易字第744號判決，認定聲請人所犯上開兩罪犯意各別
    ，行為互異，應予分論併罰，就聲請人使公務員登載不實罪
    、侵占罪之犯行，分別判處有期徒刑3月、4月，並定應執行
    刑為有期徒刑5月，如易科罰金，以新臺幣1,000元折算1日
    。聲請人不服提起上訴，經本院認其上訴書狀未敘述具體理
    由，其上訴顯不合法律上程式為由，以98年度上易字第717
    號判決駁回上訴確定等情，有臺灣臺南地方法院98年度易字
    第744號判決、本院98年度上易字第717號判決各1份在卷可
    稽。
  (二)按再審程序係就確定之判決發現事實上錯誤或有錯誤之虞所
    設之救濟方法，故聲請再審係對於實體上有罪之確定判決所
    提起之救濟程序。查聲請人所犯上開上開兩罪，因上訴書狀
    未敘述具體理由，經本院98年度上易字第717號判決以其上
    訴不合法，從程序上判決駁回其上訴。是上述原法院（即臺
    灣臺南地方法院）之實體上判決（98年度易字第744號判例
    ），始為被告之有罪確定判決（最高法院72年台抗字第270
    號判例參照）。聲請人對本院上開程序上判決聲請再審，聲
    請程序違背規定，自非合法，應予駁回。
三、據上論斷，依刑事訴訟法第433條裁定如主文。
中    華    民    國    98    年    12    月    3     日
                  刑事第六庭  審判長法  官  董武全
                                    法  官  賴純慧
                                    法  官  林英志
以上正本證明與原本無異。
不得抗告。
                                    書記官  魏安里
中    華    民    國    98    年    12    月    3     日


司法院資訊處製作；財團法人民間司法改革基金會備份。
